【裁判字號】    95,重訴,249
【裁判日期】    970328
【裁判案由】    返還買賣價金等
【裁判全文】
臺灣士林地方法院民事判決             95年度重訴字第249號
原      告  甲○○
訴訟代理人  乙○○
            黃毓棋律師
            姚念林律師
被      告  丙○○
訴訟代理人  王永春律師
上列當事人間請求返還買賣價金等事件，本院於民國97年3 月12
日言詞辯論終結，判決如下：
    主      文
被告應給付原告新台幣玖佰壹拾萬玖仟元，及其中新台幣玖佰壹
拾萬元自民國九十四年十一月二日起，其中新台幣玖仟元自民國
九十五年五月三十一日起，均至清償日止，按年息百分之五計算
之利息。
原告其餘之訴駁回。
訴訟費用（除減縮部分外）由被告負擔百分之九十九，餘由原告
負擔。
本判決原告勝訴部分，於原告以新台幣佰零肆萬元為被告供擔
保後，得假執行；但被告如以新台幣玖佰壹拾萬玖仟元為原告預
供擔保，得免為假執行。
原告其餘假執行之聲請駁回。
    事實及理由
一、按訴狀送達後，原告不得將原訴變更或追加他訴，但擴張或
    減縮應受判決事項之聲明者，不在此限，民事訴訟法第255
    條第1 項第3 款定有明文。本件原告起訴時，其先位聲明原
    請求被告給付新台幣（下同）1,100 萬元及其利息，備位聲
    明則請求減少買賣價金為500 萬元；嗣變更先位聲明為請求
    被告給付9,159,000 元及其利息，備位聲明亦變更為請求被
    告給付2,346,899 元及其利息（本院卷二第38頁），經核應
    屬減縮應受判決事項之聲明，揆諸前揭法條規定，原告上開
    訴之變更，應可准許，合先敘明。
二、原告起訴主張：其與被告丙○○於民國94年7 月19日簽訂不
    動產買賣契約，約定由原告向被告購買台北市○○區○○路
    275 號4 樓房地，買賣價金910 萬元，其並已依約繳清全部
    價款。然原告於95年1 月7 日點交完成後，竟發現系爭房屋
    本身樓地板有傾斜之情形，並非被告所稱係木工師傅鋪設木
    地板時水平未抓好所致，且經原告自行委託蘇國樑土木技師
    事務所鑑定及鈞院囑託台北市建築師公會鑑定之結果，均證
    實系爭房屋之樓地板及樓梯間確有傾斜之狀況，顯已屬減少
    標的物價值及通常效用、預定效用之瑕疵。又原告曾為此多
    次要求被告出面協商，惟被告均無善意回應，原告遂於95年
    4 月3 日以存證信函向被告為解除系爭買賣契約之意思表示
    ，該存證信函並已於同年月4 日由被告收受，是兩造間之買
    賣契約應已合法解除，爰依民法第259 條之規定，以先位之
    訴請求被告返還買賣價金910 萬元及利息，另依民法第227
    條、第260 條之規定及兩造協議書之約定，請求被告賠償鑑
    定費用9,000 元及遲延交屋之損害金5 萬元及其利息。又若
    鈞院認解除契約顯失公平，原告則依民法第359 條之規定，
    請求減少價金2,337,899 元，並依不當得利之法律關係，以
    備位之訴請求被告返還上開金額及其利息，另仍依民法第
    227 條、第260 條之規定，請求被告賠償鑑定費用9,000 元
    及其利息等語。並聲明：(一)先位聲明：1.被告應給付原告9,
    159,000 元，及自94年11月2 日起至清償日止，按年息5%計
    算之利息。2.願供擔保，請准宣告假執行。(二)備位聲明：1.
    被告應給付原告2,346,899 元，及自起訴狀繕本送達翌日起
    至清償日止，按年息5%計算之利息。2.願供擔保，請准宣告
    假執行。
三、被告則以：(一)原告於簽訂買賣契約前，曾至現場看屋，並曾
    詢問被告有關房屋傾斜之事，被告亦據實以告，故原告既於
    契約成立時即知有傾斜之瑕疵，依民法第355 條之規定，被
    告自不負擔保之責。(二)又縱使原告非明知有傾斜之瑕疵，然
    系爭房屋之傾斜情形，以肉眼觀察即可輕易發現，故亦屬因
    重大過失而不知，被告自不負瑕疵擔保責任。(三)依台北市建
    築師公會鑑定報告所載，系爭房屋之傾斜情形，在正常使用
    狀況下，應不致影響安全，且亦無再為結構安全補強之必要
    ，顯見瑕疵尚非重大，原告據此主張解除契約，顯有失公平
    。
    (四)原告雖依據和謙不動產估價師事務所之鑑定報告，請求減
    少價金2,337,899 元，然前開鑑定報告認定各項影響價格差
    異項目之修正率，似嫌主觀而無根據，且原告於購屋時即知
    地板有傾斜之問題，而系爭房屋前經補強修繕後，業已經審
    查降為綠級安全建物等情，亦未見該鑑定報告評估說明，是
    其結論自有可議，不能盡採等語，資為抗辯。並聲明：(一)原
    告之訴及假執行之聲請均駁回。(二)如受不利判決，願供擔保
    ，請准宣告免為假執行。
四、兩造不爭執之事實：
  (一)兩造於94年7 月19日訂立不動產買賣契約，約定由原告向被
    告購買台北市○○區○○路275 號4 樓房地，買賣價金新台
    幣910 萬元。又被告已將系爭房地所有權移轉登記予原告，
    並於95年1月7日點交完畢，原告亦已繳付全部買賣價金。
  (二)原告於95年4 月3 日以存證信函為解除系爭買賣契約之意思
    表示，被告於同年月4 日收受上開存證信函。
  (三)系爭建物室內木作地板之前後傾斜率為1/73、水泥層地板之
    前後傾斜率為1/74，室外樓梯間之地板前後傾斜率為1/90。
五、本件經依民事訴訟法第271 條之1 準用同法第270 條之1第1
    項第3 款規定，整理並協議簡化爭點後，兩造同意協議簡化
    後之爭點為：(一)原告是否於契約成立時，即已知悉系爭房屋
    有傾斜之瑕疵？或因重大過失而不知有上開瑕疵？被告是否
    故意不告知原告上開瑕疵？(二)原告以系爭房屋有傾斜之瑕疵
    為由解除契約，有無理由？又其請求被告賠償損害59,000元
    之損害，是否可採？(三)原告得請求減少價金之金額應為若干
    ？其請求被告賠償支出之鑑定費9,000 元，有無理由？（本
    院卷二第59頁）茲就上開爭點，析述本院得心證之理由如下
    ：
  (一)原告是否於契約成立時，即已知悉系爭房屋有傾斜之瑕疵？
    或因重大過失而不知有上開瑕疵？被告是否故意不告知原告
    上開瑕疵？
  1.被告雖辯稱原告於簽訂系爭買賣契約前，曾至現場看屋，並
    有詢問地板傾斜之問題，顯已知悉系爭房屋有傾斜之瑕疵云
    云，然被告亦自承當原告詢問地板之問題時，其係答稱「我
    跟原告講說我有問過我的前手同樣的問題，我前手跟我講說
    是因為客廳有兩層地板，所以比較高，我又往上加一層木地
    板，我有叫師傅拉好水平，但結果就是現場的樣子」等語（
    本院卷二第36頁），顯見被告就地板傾斜不平之現象，係以
    「木地板鋪設時水平未拉好」加以解釋回應，而非告知系爭
    房屋之樓板結構本身即有傾斜，又前述兩種原因，雖均會導
    致地板呈現傾斜之現象，然對於房屋價值及效用之影響顯有
    重大差異，自不得僅以原告於看屋時已察覺地板異狀，遽認
    其業已知悉系爭房屋結構有傾斜之瑕疵。
  2.又系爭房屋地板之傾斜情形，雖以肉眼觀察進門左側房間衣
    櫃下方之邊條，即可發現兩側高度有數公分之落差，此有本
    院96年1 月8 日勘驗筆錄可資參照（本院卷第150 頁），且
    原告於看屋時亦確有察覺地板高低差異之情形，惟原告就此
    問題業已向被告提出詢問，而據被告答稱乃地板鋪設時水平
    未拉好所致，前已詳述，且依被告親自勾選簽名之標的物現
    況說明書所載，亦未註記系爭房屋有傾斜之情形，此有標的
    物現況說明書影本1 件在卷可憑（本院卷第184 頁），則依
    一般通念，原告應已盡相當觀察詢問之注意，惟仍無法知悉
    該樓板傾斜之瑕疵，自難指其有何重大過失。況被告亦自承
    其在系爭房屋居住1 年多，均不知房屋本身有傾斜，又何能
    苛求原告僅數次看屋即能發現房屋結構傾斜之瑕疵？是被告
    辯稱原告係因重大過失而不知房屋傾斜瑕疵云云，亦不足取
    。
  3.綜上所述，原告並無於契約成立時，即知悉房屋樓板傾斜之
    瑕疵，或因重大過失而不知之情事，被告據以辯稱其無需負
    瑕疵擔保責任云云，即無可採。且有關被告是否故意不告知
    原告瑕疵部分之爭點，亦無再予審究之必要，併此說明。
  (二)原告主張解除契約是否顯失公平？其請求被告賠償所受損害
    59,000 元有無理由？
  1.按物之出賣人對於買受人，應擔保其物依民法第373 條之規
    定危險移轉於買受人時無滅失或減少其價值之瑕疵，亦無滅
    失或減少其通常效用或契約預定效用之瑕疵。但減少之程度
    ，無關重要者，不得視為瑕疵。出賣人並應擔保其物於危險
    移轉時，具有其所保證之品質；又買賣因物有瑕疵，而出賣
    人依前五條之規定，應負擔保之責者，買受人得解除其契約
    或請求減少其價金。但依情形，解除契約顯失公平者，買受
    人僅得請求減少價金。民法第354 條、第359 條分別定有明
    文。
  2.查系爭房屋經台北市建築師公會鑑定結果，其室內木作地板
    之前後傾斜率為1/73、水泥層地板之前後傾斜率為1/74，室
    外樓梯間之地板前後傾斜率為1/90，為第三級之傾斜，此有
    台北市建築師公會96年4 月16日（96）(十四)鑑字第0505號鑑定
    報告書可資參照（見外放證物），且為兩造所不爭執，又房
    屋結構之傾斜將導致其價值之減少，並造成居住使用上之安
    全疑慮及不便，而減損其效用，自屬瑕疵甚明。被告雖辯稱
    系爭房屋之傾斜情形經鑑定對建物之安全並無影響，且亦無
    需補強，顯見瑕疵非屬重大，原告主張解除契約顯有失公平
    云云，然民法第359 條但書所謂買受人解除契約「顯失公平
    」，係指瑕疵對買受人所生之損害，與解除契約對出賣人所
    生之損害，有失平衡而言（最高法院88年度台上字第1438
    號判決意旨參照），查系爭房屋樓板之傾斜率已達第三級之
    傾斜，且以該傾斜之程度，足以造成居住活動者之不適感，
    此有前開台北市建築師公會鑑定報告足資查照（參見該鑑定
    報告第11頁），另參以本院於96年1 月8 日至現場勘驗結果
    ，系爭房屋內擺設之床、櫃等家具，均需墊高邊角始能維持
    平衡，不致傾斜搖晃等情（本院卷第一第150 頁），更足見
    系爭房屋傾斜之瑕疵，確已造成活動使用之不適與不便，而
    大幅影響居住之品質；至前述鑑定報告雖認本件傾斜之狀況
    業經補強完成，在目前正常使用狀況下，尚不致影響該屋之
    安全，惟該鑑定報告亦指出「建物之傾斜必將造成結構體內
    部應力之變化，後續仍需持續觀察其變化情形，以確保安全
    。」等語（參鑑定報告第12頁），可見該傾斜對整體結構所
    造成之影響與變化，仍有繼續觀察注意之必要，並非絕對安
    全無虞，況臺灣地區位處地震及颱風發生頻繁之地區，一般
    人對住家結構之安全均極為重視，故系爭房屋樓板傾斜之情
    形，無論對交易價值或效用品質各方面之影響，均難謂僅屬
    輕微之瑕疵，是本院斟酌該瑕疵對原告所造成之各項損害，
    及如解除契約對被告可能造成之損害，尚難認原告主張解除
    契約有何顯失公平之情事。從而，原告於95年4 月3 日以存
    證信函向被告為解除系爭買賣契約之意思表示，並經被告於
    同年月4 日收受，自生合法解除之效力，其依民法第259 條
    第1 款之規定，請求被告返還所受領之買賣價金910 萬元，
    自屬有據；又被告係於94年11月2 日領取最後一期價款，此
    觀諸系爭不動產買賣契約書繳款紀錄欄之記載甚明（本院卷
    一第18頁），是原告依民法第259 條第2 款之規定，請求被
    告附加自受領前開買賣價金即94年11月2 日起至清償日止，
    按年息5%計算之利息，亦於法有據，應予准許。
  3.復按，因可歸責於債務人之事由，致為不完全給付者，債權
    人得依關於給付遲延或給付不能之規定行使其權利。因不完
    全給付而生前項以外之損害者，債權人並得請求賠償。民法
    第227 條定有明文。又買賣標的物如係特定物，於契約成立
    前已發生瑕疵，而出賣人於締約時，因故意或過失未告知該
    瑕疵於買受人，而買受人不知有瑕疵仍為購買者，則出賣人
    所為給付之內容不符合債務本旨，即應負不完全給付之債務
    不履行責任（最高法院94年度台上字第1112號判決意旨參照
    ）。是本件被告所交付予原告之系爭房屋，既有樓板傾斜之
    瑕疵，自屬未依債之本旨給付，且被告復無法舉證以免責，
    則原告依前開規定請求被告賠償其因此所受之損害，即非無
    據。又查，原告為確認系爭房屋之傾斜情形，曾委託蘇國樑
    土木技師事務所鑑定，因而支出鑑定費9,000 元，有收據影
    本1 件在卷足考（本院卷一第180 頁），其請求被告賠償該
    項損害，自堪准許；至此部分之遲延利息，因原告並未舉證
    於起訴前即已有催告給付之情事，依民法第229 條第2 項、
    第233 條第1 項之規定，即應自本件起訴狀繕本送達翌日即
    95 年5月31日起算，故其超過此部分之利息請求，尚無從准
    許。另原告主張依兩造間之協議，被告應給付其遲延交屋之
    損害5 萬元部分，經核閱原告所提出之協議書（本院卷一第
    20 頁） ，並無原告所稱被告應賠償其5 萬元遲延交屋損害
    之約定，其依上開協議請求被告給付其5 萬元，自乏理由。
  (三)原告備位之訴，係請求本院如認其先位請求不符合解除契約
    之要件時，再審酌備位之訴有關減少價金及損害賠償之請求
    ，故其先位之訴既經部分准許，自無再予審酌備位之訴之必
    要，故就備位之訴相關爭點，即不再論述，併予敘明。
六、綜上所述，原告依民法第259 條第1 款、第2 款、第227 條
    第2 項之規定，請求被告給付9,109,000 元（0000000 ＋
    9000＝0000000） ，及其中910 萬元自94年11月2 日起，其
    中9,000 元自95年5 月31日起，均至清償日止，按年息5%計
    算之利息，為有理由，應予准許；至逾此部分之請求，則屬
    無據，應予駁回。又本件原告勝訴部分，兩造均陳明願供擔
    保，聲請宣告假執行或免為假執行，經核尚無不合，爰分別
    酌定相當之擔保金額，併准許之；至原告敗訴部分，其假執
    行之聲請已失所附麗，應予駁回。
七、據上論結，原告之訴為一部有理由，一部無理由，依民事訴
    訟法第79條、第390 條第2 項、第392條第2項判決如主文。
中    華    民    國    97    年    3     月    28    日
                  民事第一庭法  官  馬傲霜
以上正本係照原本作成。
如對本判決上訴須於判決送達後20日內向本院提出上訴狀。
中    華    民    國    97    年    4     月    3     日
                            書記官  許秋莉


司法院資訊處製作；財團法人民間司法改革基金會備份。
